最　高　行　政　法　院　判　決
                                     100年度判字第1325號
上  訴  人　李正德
訴訟代理人　陳文億　律師
被 上訴 人　行政院
代　表　人　吳敦義
被 上訴 人　交通部民用航空局
代　表　人　尹承蓬
上列當事人間確認土地徵收處分無效事件，上訴人對於中華民國
99年9月9日臺北高等行政法院99年度訴字第1311號判決，提起上
訴，本院判決如下：
　　主  文
上訴駁回。
上訴審訴訟費用由上訴人負擔。
　　理  由
一、上訴人之被繼承人李阿癸所有坐落桃園縣大園鄉○○段○○
    ○段527-4（自527-1地號分割）、553地號等2筆土地（下稱
    A案）及同段同小段527-1、535、613、613-4、613-5（自61
    3-3地號分割）、828-3（自828地號分割）、828-5（自828-
    1地號分割）、843、844、872、959-1、960-1、960-2（自9
    60地號分割）、961-1（自961地號分割）地號等14筆土地（
    下稱B案）（下合稱系爭土地）為被上訴人交通部民用航空
    局辦理「桃園國際機場後期」及「桃園國際機場勤務道」2
    案工程用地需要，分別奉被上訴人行政院民國（下同）63年
    11月18日台內地字第610797號函、64年2月17日台內地字第
    624789號函核准徵收，桃園縣政府63年12月18日桃府場執組
    （用）字第106308號及64年3月14日桃府場執組（用）字第
    020275號公告徵收。土地所有權人李阿癸應領之徵收補償費
    因其處所不明，通知無法送達，業經桃園縣政府提存臺灣桃
    園地方法院提存所，並分別經該所64年4月18日（提存字號
    64年度存字第599號）及64年6月25日（提存字號64年度存字
    第818號）准予提存。上訴人以桃園縣政府未於公告期滿15
    日內將應補償之地價發放完竣，該2起徵收案自64年2月4日
    及64年4月29日起即失其效力，主張系爭土地徵收處分無效
    ，經行政院秘書處於99年5月27日以院臺工移字第099003123
    3號移文單移請內政部卓處逕復，內政部於99年6月2日以台
    內地字第0990113124號函復：「本件徵收處分已具有形式上
    存續力，且台端自徵收處分公告後，迄未提起行政訴訟請求
    救濟並獲勝訴判決得以阻斷徵收處分之存續力，則原處分之
    效力仍為有效，自無從辦理重新徵收或返還土地」。上訴人
    不服，提起本件行政訴訟，請求判決：確認系爭土地之徵收
    處分無效。被上訴人行政院應返還系爭土地，回復登記為李
    阿癸所有並重辦徵收；如不能回復原狀或重辦徵收，被上訴
    人交通部民用航空局應賠償上訴人及其他共有人新臺幣（下
    同）177,422,891元。
二、上訴人起訴主張：上訴人繼承李阿癸原有土地，其中A案土
    地係經被上訴人交通部民用航空局報經被上訴人行政院核准
    後，由桃園縣政府於63年12月18日公告徵收，另B案土地經
    被上訴人交通民用航空局報經被上訴人行政院核准交由桃園
    縣政府64年3月14日公告徵收完畢。此兩宗被徵收土地應補
    償之地價，依規定應於公告徵收後15日內發放完竣，以此推
    算，A案徵收土地公告期滿之日為64年1月18日，應於64年2
    月4日前發放完畢。B案徵收土地公告期滿日為64年4月14日
    ，應於64年4月29日前發放完竣，否則其核准徵收案即從此
    失效，然桃園縣政府A案徵收土地案於64年1月18日公告期滿
    15日內並未發放補償地價完竣，遲至64年4月18日始向法院
    提存，雖勉強完成發放程序，然而逾越法定公告期滿15日內
    發放完竣之期限。而B案之徵收應補償之地價，桃園縣政府
    64年4月14日公告期滿15日內亦未發放完成，遲至64年6月25
    日始向法院提存，均已超越法定公告期限15日內發放完竣之
    期限，上述兩徵收土地案件，應自64年2月4日及64年4月29
    日起即失去效力，從而，上訴人有權訴請確認徵收無效，並
    請求回復原狀重辦徵收或損害賠償。何況桃園縣政府之提存
    ，於申請提存之申請表，故意不依土地登記謄本所載李阿癸
    住臺北市○○街3號之地址提存，將地址寫成臺北市○○街3
    0號，此違法提存與未提存無異，不生發放補償地價之效果
    云云。
三、被上訴人行政院則以：(一)上訴人前以系爭土地之徵收案失其
    效力，請求回復繼承人應繼承之被徵收土地所有權登記，前
    經內政部土地徵收審議委員會第161次會議決議「應無徵收
    失效」，其決議理由：「該二案分別於63及64年核准徵收，
    距今達30餘年之久，雖依桃園縣政府查復結果，無其他直接
    證據資料證明曾通知原土地所有權人領取徵收補償費，惟徵
    諸相關證據資料及週邊事實，應可推知該府確已於徵收公告
    期滿15日內通知發價之事實（僅無保存憑證以證明其事），
    被徵收土地所有權人處於隨時得領取之狀態，而依申請人所
    附繼承系統表所載，被徵收土地所有權人李阿癸係於59年1
    月10日死亡，惟其繼承人遲至83年12月29日始辦理繼承登記
    ，故桃園縣政府通知不到被徵收土地所有權人之情事，非可
    歸責於該府，本案業完成徵收法定程序，應無徵收失效之情
    事。」並以96年3月20日院授內地字第0960044388號函復上
    訴人，上開程序於法均無不合。(二)系爭「桃園國際機場後期
    」及「桃園國際機場勤務道」2案徵收工程之補償地價及其
    他補償費，被上訴人交通部民用航空局均於奉准徵收後撥交
    桃園縣政府指定之臺灣土地銀行桃園分行徵收補償專戶內，
    且桃園縣政府於公告期滿15日內即依規定通知土地所有權人
    李阿癸領取補償費，惟因其處所不明，通知不到無法領取，
    桃園縣政府乃將其補償費提存臺灣桃園地方法院提存所，並
    經該提存所准予提存，依照本院97年度2月份庭長法官聯席
    會議決議，該2案之徵收核准案均仍有效存在，上訴人以桃
    園縣政府未於公告期滿第15日將補償費發給完畢，而認系爭
    16筆土地之核准徵收案即從此失其效力，顯屬誤解。(三)行為
    時之土地法第227條及第237條及同法施行法第56條規定，系
    爭土地於63年、64年間奉准徵收時土地登記簿記載所有權人
    李阿癸之住址分別為「臺北州海山郡三峽庄三峽字公館尾38
    番地」及「臺北市○○街」，桃園縣政府依上開登記簿住址
    辦理通知無法送達後，遂依土地法第237條規定將未能通知
    送達之相關資料正本分別送請臺灣桃園地方法院提存所辦理
    提存，並經該所審查准予提存，依法並無違誤。(四)上訴人主
    張系爭土地之徵收失效，應依行政訴訟法第6條第2項規定提
    起「確認法律關係存在或不存在訴訟」以為救濟，上訴人執
    此理由提起確認徵收處分無效訴訟，於法未合等語，資為抗
    辯。
四、被上訴人交通部民用航空局則以：系爭土地於63年、64年間
    奉准徵收時，依土地登記簿所載所有權人李阿癸之住址分別
    為「臺北州海山郡三峽庄三峽字公館尾38番地」及「臺北市
    甘谷街」，桃園縣政府依上開登記簿所載住址辦理通知無法
    送達，遂依土地法第237條規定將前開未能通知送達之資料
    送請臺灣桃園地方法院提存所辦理提存，並無違誤。又查「
    桃園國際機場後期」及「桃園國際機場勤務道」2案工程徵
    收之補償地價及其他補償費，被上訴人均於規定期限內撥交
    桃園縣政府指定之臺灣土地銀行桃園分行徵收補償專戶內，
    桃園縣政府亦於公告期滿15日內通知土地所有權人領取補償
    費，惟因年代久遠，相關之通知函文均已逾檔案保存期限業
    已銷毀，僅存桃園縣政府64年4月25日桃府場執組（用）字
    第021651號函（即桃園國際機場勤務道第一次發價通知）可
    稽。李阿癸應領之徵收補償費確實係因住址不明通知不到無
    法領取，桃園縣政府乃將該補償費連同通知相關證件一併送
    交臺灣桃園地方法院提存所辦理提存，並經該所准予提存，
    徵收之效力即告確定，參照上開司法院院字第2704號解釋，
    系爭土地之徵收核准案並無徵收失效之情事。另被上訴人交
    通部民用航空局僅為徵收之需用土地人，並非徵收是否有效
    之核定機關，上訴人自無對被上訴人交通部民用航空局請求
    作成重辦徵收系爭土地之公法上請求權存在等語置辯。
五、原審斟酌全辯論意旨及調查證據之結果，以：上訴人無法證
    明徵收公告期滿之日起15日內，被上訴人交通部民用航空局
    未備妥全部徵收土地之徵收補償款及桃園縣政府在徵收補償
    款備妥之情況下，明知或因過失而不知李阿癸繼承人之實際
    住所，以致發生「因可歸責於徵收補償機關之事由，使徵收
    補償通知未合法送達」之徵收補償未能於法定期限完成之違
    法。且徵收當時，依桃園縣政府所能掌握之資料顯示，李阿
    癸當時所在不明（實際已死亡），以致無法實際發給徵收補
    償費，並提出土地登記簿謄本之資料，證明徵收當時「李阿
    癸」在土地登記簿謄本上所載明之地址「臺北市○○街」或
    「臺北縣海山區三峽字公館尾38番地」，在客觀上無法「將
    通知送達之所在地」予以特定，因此無法合法送達徵收補償
    通知，桃園縣政府因此辦理提存於法無違。至於桃園縣政府
    於提存時，縱將李阿癸之地址臺北市○○街3號誤寫為臺北
    市○○街30號，與徵收失效之判斷無涉等由，駁回上訴人原
    審之訴。
六、上訴意旨略以：桃園縣政府未於徵收公告期滿15日內發放補
    償地價完竣，雖嗣後有向法院辦理提存，然不可能使已失效
    之徵收案回復，況桃園縣政府之提存，於申請提存時，故意
    把李阿癸之地址寫成臺北市○○街30號，此提存亦不合法云
    云。
七、本院按：按土地法第233條規定徵收土地應補償之地價及其
    他補償費，應於公告期滿後15日內發給之，係指需用土地人
    應於公告期滿15日內，將應補償地價及其他補償費額繳交直
    轄市或縣（市）地政機關，及該地政機關應於公告期滿15日
    內通知土地所有權人領款，使土地所有權人處於隨時可領取
    之狀態而言。直轄市或縣（市）地政機關如已合法通知應受
    補償人領款，而因應受補償人拒絕受領、不能受領或所在地
    不明，致未能發給，雖未為提存，該徵收土地核准案並不因
    此失其效力（本院97年度2月份庭長法官聯席會議決議參照
    ）。經查，桃園縣政府以徵收當時（即63年、64年間），李
    阿癸之土地登記簿謄本所載明之地址「臺北市○○街」或「
    臺北縣海山區三峽字公館尾38番地」等情，認李阿癸「行方
    不明」，乃將應補償地價辦理提存，原審斟酌桃園縣政府於
    徵收補償當時所能掌握之資訊即李阿癸之土地登記簿，依該
    登記簿所載，李阿癸之地址，客觀上「送達之所在地」無法
    特定為由，認定桃園縣政府辦理提存，於法無違；及桃園縣
    政府於提存時，縱將李阿癸之地址臺北市○○街3號誤成臺
    北市○○街30號，與徵收失效之判斷無涉，因而認系爭2筆
    徵收案並無失效等情，業於判決理由內詳為論述，經核並無
    不合。又查，上訴人於原審係以徵收補償費未於徵收公告期
    滿後15日內發放，徵收失效為由，起訴請求確認系爭土地之
    徵收處分無效，然所謂行政處分之無效，係指行政處分罹有
    行政程序法第111條各款之重大明顯之瑕疵情形，從而自始
    、當然、絕對不發生法律效果而言。本件上訴人既認為系爭
    土地之徵收處分失效，則上訴人原應提起「確認徵收關係不
    存在訴訟」，而非提起「確認徵收處分無效之訴訟」，詎竟
    提起確認徵收處分無效之訴，原審審判長未行使闡明權，令
    上訴人為正確之訴訟類型之主張，並就上訴人之訴之聲明為
    判決，訴訟程序固有瑕疵，然因本件徵收處分既未失效，更
    無無效可言，因此，原審判決駁回上訴人之訴，理由固有未
    盡妥適，結論則無不合，仍應予以維持。上訴論旨，仍執前
    詞，指摘原判決違背法令，求予廢棄，為無理由，應予駁回
    。
八、據上論結，本件上訴為無理由。依行政訴訟法第255條第2項
    、第98條第1項前段，判決如主文。
中　　華　　民　　國　　100　 年　　7　　 月　　29　　日
                    最高行政法院第四庭
                        審判長法官　吳　明　鴻
                              法官　林　茂　權
                              法官　侯　東　昇
                              法官　黃　秋　鴻
                              法官　陳　國　成

以  上  正  本  證  明  與  原  本  無  異
中　　華　　民　　國　　100　 年　　7　　 月　　29　　日
　　　　　　　　　　　　　　　書記官　葛　雅　慎